臺灣新竹地方法院民事判決　　　　　　　105年度婚字第175號
原　　　告　何永貴　
訴訟代理人　陳詩文律師
　　　　　　曾艦寬律師
被　　　告　張文玲　
訴訟代理人　潘秀華律師
上列當事人間請求離婚等事件，本院於民國106年1月18日辯論終
結，判決如下：
    主  文
准原告與被告離婚。
兩造所生未成年子女丁○○（女，民國00年0 月00日生，身分證
統一編號：Z000000000號）、乙○○（女，民國000 年0 月00日
生，身分證統一編號：Z000000000號）權利義務之行使或負擔由
被告任之。
訟費用新臺幣肆仟元由被告負擔。
    事實及理由
壹、程序方面：
一、按數家事訴訟事件，或家事訴訟事件及家事非訟事件請求之
    基礎事實相牽連者，得向就其中一家事訴訟事件有管轄權之
    少年及家事法院合併請求，不受民事訴訟法第53條及第248
    條規定之限制；法院就前條第1項至第3項所定得合併請求、
    變更、追加或反請求之數宗事件，應合併審理、合併裁判。
    法院就前項合併審理之家事訴訟事件與家事非訟事件合併裁
    判者，除別有規定外，應以判決為之，家事事件法第41條第
    1項、第42條第1項本文、第2項分別定有明文。本件原告起
    訴請求判准兩造離婚，併請求酌定未成年子女丁○○、乙○
    ○權利義務之行使及負擔，係就家事訴訟事件及家事非訟事
    件合併請求（家事事件法第3條第2項2款、第5項第8款），
    依前揭說明，應合併以判決為之，合先敘明。
貳、實體部分：
一、原告起訴主張：
    ㈠兩造於民國87年8月15日結婚，迄今已近18年，育有未成
      年子女丁○○、乙○○。兩造雖有婚姻之名，然無夫妻之
      實，感情淡薄難以維繫，業令原告身心俱疲、精神上受有
      痛苦與壓力。而兩造婚姻是因可歸責於被告之原因而破裂
      ，已構成婚姻難以維持之重大事由之一，爰依民法第1052
      條第1項第3款及同法第2項規定訴請離婚，茲分述如下：
      1.兩造於原告就讀醫學系時交往，婚後原定居於高雄市。
        原告當時於高雄長庚醫院擔任住院醫師，需長時間執勤
        待命，長期居住在醫院提供之宿舍，僅有極少數休假方
        得返回兩造住處。被告當時於高雄市立小港醫院擔任護
        理長，兩造作息不協調、聚少離多，無法維持正常夫妻
        生活相處的模式，久而久之，彼此冷淡無交集。被告於
        91年間，未與原告溝通或商量，逕自決定返回新竹就業
        並片面通知原告，自此兩造分隔二地，形同陌路。93年
        間原告積極努力爭取返回新竹就業，並在95、96年間在
        竹北買房置產，因工作形態仍然需支援值班而無法常回
        家。兩造間因生活上常生摩擦，於爭執後無奈退讓及金
        錢使用與調配的差異，暨被告對原告家人和家庭的冷漠
        對待，更讓彼此的感情日漸冷淡和隔閡增加。被告於98
        、100年間，強烈希望有小孩的陪伴，兩造同意以「試
        管嬰兒」之方式生育未成年子女丁○○、乙○○，惜兩
        造間之情感並未因此有所改善，反而使兩造對未成年子
        女教養及照顧之事，產生更多摩擦和不滿及無奈的情緒
        ，終至原告因長久的精神壓力、生活摩擦和一直無法感
        受的幸福家庭氛圍下，難以經營兩造之夫妻感情，而於
        102年間遷出兩造共同居所在外租屋至今三年餘。
      2.原告之原生家庭係泰雅族原住民，家境清苦，原告於17
        歲失怙，端賴家母務農、打零工及兄姊資助方能完成醫
        學系學業，此情原告從未隱匿，被告於兩造交往時業已
        知悉。惟被告就原告之原住民身分極為鄙視與厭惡，對
        原告母親、兄、姊不友善、不親近，更抗拒原告奉養母
        親。兩造婚後於高雄生活期間，因原告之姊亦遠嫁高雄
        ，無論是原告母親南下探望原告及女兒，或姊弟間聚會
        ，被告每每無端或以不願夫妻情感受干擾而排斥、阻撓
        。至兩造先後返回新竹定居後，亦未有改善，被告仍阻
        撓原告母親探望二名未成年子女，或是在房內避不見面
        ，直至接近晚間就寢始讓原告母親看孫女一眼。更甚者
        ，被告身為醫護人員，竟稱山上（指原告尖石老家）環
        境、衛生不佳易使小孩生病為由拒絕讓原告母親抱未成
        年子女，否則未成年子女會生病等欠缺醫護常識之言論
        ，使原告母親難享含飴弄孫之樂。長久以往，原告母親
        僅能委曲求全盡量不探視原告與孫女，實令原告相當尷
        尬與愧疚，僅能逢年過節返回老家與家人團聚，然被告
        同以山上環境差容易生病為由不讓未成年子女同行。除
        夕年夜飯家人團聚之際，僅如同客人般吃個飯，也不願
        多住一晚守歲。每到慎終追遠的清明時節，被告再以不
        切實際的算命之說阻止未成年子女與原告同返老家為先
        父掃墓或祭祖，被告總總所為實難全原告略盡孝道之心
        意。
      3.兩造婚後，由被告掌管家中經濟收支，惟原告為奉養母
        親，在不影響兩造生活水平之情況下，自原告受領之薪
        資中分配新臺幣（下同）2萬元予母親自用作為孝親金
        ，詎被告未曾與原告商議，逕將上揭孝親金減為1萬元
        ，嗣未成年子女出生後以家用增加為由，片面終止孝親
        金之給付。而原告母親因務農顧工整理果園需要資金，
        或原告姊姊偶因子女開學需付較大的費用，向原告借貸
        ，原告在能力所及的範圍內答應資助，而被告卻總是拖
        延或拒絕，致原告失信於母、姊，甚於母、姊來電問候
        時，即使談話內容未涉及金錢借貸，被告總是以一副貶
        摘、鄙夷、批判的口吻與嘴臉指責原告家人又來要錢云
        云，全然無視原告母、姊之急需。被告未顧及原告繁重
        工作壓力，猶不時以羞辱、冷暴力（鄙夷、批判）加諸
        於原告身上，如此動輒得咎之婚姻生活對原告而言形同
        禁錮！身心亦同受煎熬，精神上受有不堪同居之虐待！
        又被告自視其家世良好，受過大學教育，雖原告係醫生
        ，惟因具有原住民血統，被告潛意識中即看不起原告及
        家族，此由前開被告傲慢之態度以觀，原告有何尊嚴存
        在？又被告仗恃平地人血統，原告祇不過是幫忙賺錢之
        工具罷了！原告之人格尊嚴遭受被告侵害之嚴重性，顯
        已危及婚姻關係之維繫，原告自得爰依民法1052條第1
        項第3款為請求裁判離婚之事由。
      4.原告為盡人子應盡之基本義務，竟遭被告無理阻擾，而
        被告身為子媳，理應孝敬婆婆長輩，竟於人前背後歧視
        長輩，且夫妻本應互信互諒相互尊重，惟全不見被告對
        原告及家人基本之尊重，已令原告無法再予容忍，被告
        之高傲任性心態，實係破壞本件婚姻之最大因素。因此
        ，兩造婚姻顯因可歸責於被告而破裂至此，其程度顯已
        達於倘處於同一境況，任何人均將喪失維持婚姻希望，
        足見本件婚姻確已出現無可回復之婚姻重大破綻，從而
        ，原告自得爰依民法1052條第2項請求離婚。
    ㈡對於未成年子女親權之行使負擔部分：
      被告不尊孝道，經常使用言語暴力，勢將嚴重影響子女身
      心健全之發展，實不宜行使或負擔對於二名未成年子女
      之權利義務，故由原告行使或負擔對於未成年子女丁○○
      、乙○○之權利義務自較為適宜。
    ㈢對於被告答辯之說明：
      1.被告雖提出LINE、照片欲證明與原告母、姐等家人關係
        融洽，惟自原告105年間提起離婚要求後，被告始主動
        帶二名未成年子女回尖石老家。在此之前，若原告提出
        返家探親之要求，每每經歷爭執，被告明知原告對於母
        、姐及家人的情感，多次原訂相聚、出遊，均因被告拒
        絕（或消極配合）而臨時取消，長久下來，原告心力憔
        悴，原生家庭的緊密連結與被告、未成年子女間激盪，
        使原告精神受創，更因此有「適應障礙、失眠、憂鬱」
        等症狀。
      2.被告不僅漠視原告對母、姐及家人的情感，對原告本身
        亦嚴重欠缺婚姻關係所應具備的情感交流。多年來，被
        告對原告不聞不問，此由兩造通聯紀錄自105年3月22日
        起半年間，被告僅撥打手機5通電話給原告，市內電話
        則撥打15通電話，其中多為未成年子女與原告通話，期
        間有兩個月完全沒有通話紀錄，兩造間除了毫無性生活
        外，情感上也是相敬如冰，毫無溫度，原告租屋距被告
        住處約10分鐘車程，被告從未主動與原告見面，原告不
        解被告何以稱「是原告拒絕與被告有性生活」（被告不
        否認多年來均與二名未成年子女同房，獨留原告一人，
        兩造感情失溫，被告自應負較多責任），準此，被告根
        本沒有協力維持婚姻之意欲，堅持不與原告離婚，是否
        僅因原告可提供穩定經濟來源？
      3.兩造婚後對於金錢用度、子女照顧、婆媳相處等問題屢
        生爭執，且因被告無法有效溝通，又未與原告共謀解決
        方法，動輒言語爭吵，一昧要求原告配合，以致僵局無
        法化解，問題益形嚴重。被告於原告無奈、心寒搬離兩
        造共同住所後，仍持續以冷漠方式對待，使婚姻之破綻
        更形擴大。再者，被告於兩造面臨婚姻困境時，不願共
        同謀求解決之道，全然未顧及原告感受，僅以「未成年
        子女為唯一重心」，「原告少回家是醫療從業人員宿命
        」等個人認知，終至兩造本即淡薄之感情趨於冰點。被
        告於原告一人背負原生家庭所託，母親、工作、家庭兩
        頭燒時，其漠然以對，於原告期盼被告於休假日能協助
        照顧婆婆及公平對待原告親友時，被告捨此不為，實具
        過度簡化問題，而未真心為原告著想，難謂其對於解決
        兩造婚姻紛爭已善盡努力。
    ㈣並聲明：
      1.請准原告與被告離婚。
      2.兩造所生未成年子女丁○○、乙○○權利義務之行使及
        負擔，由原告任之。
      3.訴訟費用由被告負擔。
二、被告之答辯：
    ㈠原告於102年間突然無故離家，任憑被告好言相勸、挽留
      ，仍無意返家，且未告知原因，被告為體諒原告可能情緒
      不佳，故不敢強求其返家，只能好言相求，詎料原告於10
      5年過完年後，一再以打電話、簡訊的方式逼迫被告同意
      離婚，兩造分居是因原告無故離家，原告是可歸責之一方
      ，且綜觀原告書狀所列之種種事由，均係原告個人為求離
      婚杜撰之詞，況該等事由亦未達「倘處於同一情況，任何
      人均將喪失維持婚姻意欲之程度」，原告係屬有責之一方
      ，自無由依民法第1052條第2項訴請離婚之權利。
    ㈡兩造同為外科醫護人員，婚前即知悉醫療工作性質及作息
      ，是以兩造於87年結婚迄91年期間，雖因工作地點不同而
      無法每日廝守，但仍常利用休假時間外出旅遊，足跡遍及
      全省及香港。爾後因原告欲以照顧家庭為由請調新竹，遂
      由被告先返回新竹工作，原告仍留在南部工作，兩造雖因
      工作相隔兩地，仍常以電話互相關懷，或開車往返北高兩
      地，絕非如原告起訴狀所言「兩造作息不協調、聚少離多
      ，無法維持正常夫妻生活相處的模式，久而久之，彼此冷
      淡無交集。」
    ㈢被告於交往之初即知悉原告為尖石泰雅族之原住民，被告
      仍與原告交往，並未嫌棄原告原住民身分而改與其他異性
      交往，而兩造交往期間，被告常與原告母親（下稱婆婆）
      、原告姊姊出遊，相處融洽。被告雖非原住民，仍尊重原
      住民文化及原告家庭的每一個成員，也很尊敬婆婆。有次
      婆婆生病住進加護病房，被告雖在坐月子期間仍趕往醫院
      探視，於婆婆競選村長及鄉民代表時也隨車輔選，每次競
      選總部成立時，被告及娘家家人均會出席，是以原告主張
      被告有鄙視原告家庭之言行，殊顯無由。而被告常參加原
      告家庭聚會，亦會不定時與原告家人相聚，例：掃墓時詢
      問原告大姊是否回婆家，結束時相約一起吃飯、母親節也
      委請原告二姊幫忙安排飯店及時間幫婆婆慶祝；家族中有
      活動需要幫忙時，也常常參與；被告生日時原告家人也都
      祝賀被告生日快樂，原告二姊更詢問被告想吃的食物，足
      見被告與原告家人相處融洽，當無阻礙原告與其家人相處
      之理。被告常與原告家人分享未成年子女丁○○、乙○○
      成長點滴，原告大姊夫到竹北演講，被告也攜未成年子女
      前往聽講，由未成年子女丁○○到庭所陳足見被告未曾有
      阻礙原告家人探視未成年子女丁○○、乙○○之情事。
    ㈣原告主張兩造間性生活不協調造成感情上的疏離冷淡，然
      查原告為B肝帶原者，曾因猛爆性肝炎住院，故原告常以
      工作太累推辭行房，被告均尊重並配合原告之決定，未曾
      違逆或勉強，故原告前述主張，並非事實。況兩造婚後原
      告即表達無意生育小孩，被告雖失望卻也不敢強求。而兩
      造原先均於醫院任職，因工作之故作息不盡相同，並非被
      告本意，原告身為醫生，同為醫護人員，應能互相理解並
      體諒。後因原告欲以照顧家庭為由請調新竹，兩造始因工
      作相隔兩地。爾後原告終同意生育小孩，於是被告開始進
      行子宮肌瘤治療、人工受孕及試管嬰兒等一系列療程，反
      覆奔波醫院。原告為外科醫師，為免耽誤醫院值勤，非緊
      急事由，被告不會隨意打電話給原告，以免干擾原告工作
      。況有時被告較頻繁打電話給原告，原告反認為被告在查
      勤而不悅，故被告僅會在必要時打電話給原告。而近半年
      來，原告無預警要求離婚，爾後無論被告欲與原告談論何
      事，原告僅願意和被告談論離婚相關事宜，且以小孩為由
      要求被告同意離婚。兩造自87年以來結縭18年，一起攜手
      共同打拼，方有今日，二名未成年子女更是被告歷經人工
      受孕、試管嬰兒等療程艱辛產下，原告不顧念夫妻情誼、
      父女親情，每次被告聯絡時，均只答覆離婚，試問被告情
      何以堪?
    ㈤再者，原告離家後從未告知住處，縱經被告詢問，原告仍
      拒絕透露，此由原告起訴狀記載地址仍為兩造共同住處「
      新竹縣○○市○○○街○段000號10樓」可稽，是以原告
      隱瞞實際居住地址，又陳稱被告未主動與原告見面，顯有
      矛盾。原告無故離家前，均與被告同房同床。二名未成年
      子女陸續出生後，因強媬中嬰兒，為方便夜間照顧查看，
      故與兩造同房。三年前原告無故離家，家中僅剩被告及二
      名稚女，故仍同房就寢。然原告偶爾返家，卻逕自去其他
      房間就寢，實非被告拒絕與原告同房。
    ㈥關於婆婆的生活費，早期在婆婆還沒有郵局帳戶前，被告
      甚至提供自己的郵局帳戶給婆婆使用，方便婆婆在尖石郵
      局提領花用，但是隨著二名子女陸續出生，房貸、人工受
      孕及試管嬰兒之醫療費用、孩子教育及生活費用、車貸、
      保險費、稅金……等，著實增加不少的開銷。後因婆婆當
      選二屆村長，目前擔任鄉民代表，有薪俸收入，被告方與
      原告商討家庭收支情況，經原告同意，選擇暫停每月支給
      生活費，但每逢婆婆生日、母親節及過年等年節均會包紅
      包，也會送皮包、皮夾、洗衣機等禮物恪盡孝道。原告雖
      曾提及婆婆種甜柿很辛苦需花錢找工人等，惟原告係告知
      被告他勸婆婆既然如此就不要種了，從未提及婆婆向其借
      錢，而原告二姊曾因其兒子重考須繳補習費時向原告借錢
      ，被告並未反對，還親自繳費。原告雖將薪資交由被告代
      為打理，但薪資並非原告收入之全部，且原告對其收入絕
      對有充分運用的自由，單非被告所能依自己意見處理。
    ㈦證人即原告大姊丙○證述均係起訴後經原告轉述而知悉，
      並非親自所見所聞，故其證詞真實性堪疑，當不足採信。
    ㈧本件如受不利判決，則就未成年子女權利義務之行使及負
      擔部份，參之社團法人世界和平會訪視結果認由被告任之
      較為適宜。
    ㈨並聲明：
      1.原告之訴駁回。
      2.訴訟費用由原告負擔。
三、本件爭點：本件有無民法第1052條第1 項第3 款、第2 項離
    婚事由？
四、得心證之理由：
    ㈠原告主張兩造為夫妻，育有未成年子女丁○○、乙○○等
      事實，業據提出戶籍謄本為證，且為被告所不否認，自堪
      信為真。
    ㈡按民法第1052條第2項前段規定：「有前項以外之重大事
      由，難以維持婚姻者，夫妻之一方得請求離婚。」其目的
      在使夫妻請求裁判離婚之事由較富彈性。是夫妻間發生足
      使婚姻難以維持之重大事由者，雖不符合該條第1項所列
      各款情形，亦無不准依該法條第2項訴請離婚之理，最高
      法院86年3月4日86年度第2次民事庭會議決議可資參照。
      次按「難以維持婚姻之重大事由」，係以婚姻是否已生破
      綻而無回復之希望為其判斷之標準。而婚姻是否已生破綻
      無回復之希望，則應依客觀之標準，即難以維持婚姻之事
      實，是否已達於倘處於同一境況，任何人均將喪失維持婚
      姻意欲之程度而定，此有最高法院94年度台上字第115號
      、2059號、95年度台上字第2924號判決可資參照。復按夫
      妻之一方有民法第一千零五十二條第一項各款以外之重大
      事由，難以維持婚姻者，夫妻之一方得請求離婚；但其事
      由應由夫妻之一方負責者，僅他方得請求離婚，為同法條
      第二項所明定。．．．因此，若夫妻雙方均為有責時，則
      應衡量比較雙方之有責程度，而許責任較輕之一方向應負
      主要責任之他方請求離婚，如雙方之有責程度相同，則雙
      方均得請求離婚，以符公平，且符合民法第1052條第2項
      規定之立法目，亦有最高法院95年度台上字第1026號、第
      1450號判決足參。
    ㈢本件原告主張兩造聚少離多，被告鄙視原告及原告家庭，
      阻礙原告與家人相處，原告家人不能順利探視未成年子女
      丁○○、乙○○，兩造間性生活不協調造成感情上的疏離
      冷淡，及原告租屋在外、被告從未主動與原告見面，被告
      與二名未成年子女同房，獨留原告一人，兩造婚姻已產生
      破綻且無回復之希望等情，為被告所否認，並以前揭情詞
      置辯，經查：
      1.證人即原告大姐丙○到庭陳述「（原告訴訟代理人問：
        是否知道兩造以前住高雄，後來如何知道搬回竹北？）
        兩造剛開始住高雄，我曾經接過親家公的電話，他問我
        知不知道我弟弟跟弟妹有吵架，是否知道何事，我認為
        親家公如果知道他們吵架應該是問我母親，為何是打電
        話給我，我跟親家公說我不知道為何吵架，但我問我弟
        弟，我弟弟說沒事，過了不久，我就聽到我弟妹從高醫
        搬到竹北，那時候弟妹在高醫當護理長，我問我弟弟，
        弟弟說就這樣，因為親家公要開幼稚園所以要回去幫忙
        ，但弟弟有說過因為這樣的問題有爭吵過，也是決定要
        離婚之後才知道的。」等語（卷第204頁），是原告果
        如被告所言有請調回新竹並同意由被告先返回新竹工作
        之情，被告父親當不會有前述電詢證人丙○之情事，且
        證人丙○於被告父親詢問時即得知兩造就此事生有爭執
        ，非原告起訴後始得知，足認原告主張兩造曾因被告返
        回新竹工作以致感情淡陌一節為真。
      2.原告另主張被告對其原生家庭成員無法友善親近，又對
        原告經濟援助家人不諒解，令原告尷尬與愧疚乙節，查
        ﹕
        ⑴證人丙○到庭陳述「（原告訴訟代理人問：有否接收
          到你弟弟提醒你，要求盡量不要打電話給他？）我在
          高雄比較有感受到，有時候媽媽會下來高雄玩，兩造
          他們之前住在高雄時，媽媽會自己坐車子下來找我，
          我就說我們去找弟弟，我打電話過去給我弟弟時，弟
          弟的回話都不熱絡，他都會說再看看，沒有一下就回
          說等一下哪裡見，我認為媽媽難得下來應該去走一走
          ，或是去見個面，但弟弟每次都會說再看看，都語焉
          不詳支支吾吾，後來才知道他們會爭吵，是聽我弟弟
          跟媽媽說的，應該是說很多事情是到最近要法院判離
          婚時才知道那時候的問題，但那時候會感覺到那時候
          氣氛不對；（法官問：所以你弟弟跟弟媳住高雄時，
          弟弟都沒有跟你們一起出去過或是見一下面嗎？）不
          是說沒有，而是會爽約，弟弟會說再看看，再等一等
          ，沒空，甚至有次答應了但沒有來．．．。（法官問
          ：你弟弟帶弟媳回到山上時的互動狀況？）沒有很好
          ，如果是這半年當然有改善，七月份有改善，但之前
          會有隔離感，我弟媳會坐在一邊很少參與家事的分工
          ，回來會問好沒有錯，但應該主動要說幫忙做什麼，
          但必須要我們跟主動跟弟媳接觸。．．．（原告訴訟
          代理人問﹕你印象中，被告與你們家人相聚的次數一
          年幾次？）重要節日會回來，逢年過節家裡有大事會
          回來，今年（105年）暑假過後，次數非常多，之前
          回來都是弟弟帶弟妹回來，暑假過後弟妹自行回來的
          次數變多。．．．金錢週轉我個人部分是有打電話跟
          弟弟週轉，但是弟弟跟我的回覆也是語焉不詳，也並
          沒有馬上回覆說要借我錢，都會拖時間，不是馬上說
          有困難就借我，這是我個人的部分。媽媽的部分，因
          為媽媽有時候要週轉一些小額的金額，例如要幫忙做
          山上的工作，他也沒有馬上答應，後來才知道要顧慮
          到被告的部分才沒有馬上說要借我們錢，週轉金錢上
          面的事情，我弟弟都是要詢問被告的，這是後來弟弟
          跟我媽媽講過後才知道。（法官問﹕後來是什麼時候
          ？）也是最近要走上法庭才知道的，都是要走上法庭
          才知道的，有借成過，後來才知道這樣的原因會造成
          他們吵架，所以我們不太敢跟我弟弟借錢，怕會導致
          他們夫妻感情不好。（法官問﹕你或是你母親常常跟
          原告借錢嗎？）沒有，有需要才會借錢。（法官問﹕
          通常借多少？）大約三萬五萬，我個人借的部分都會
          還，媽媽也是小額，也是這個錢數。（法官問﹕借錢
          頻率多高？）我的部分約壹年兩次，就是孩子註冊時
          ，媽媽部分我不清楚，如果他要請工人的話就會跟弟
          弟借錢。（法官問﹕媽媽競選時，弟媳有無去幫忙？
          ）這部分我不清楚。．．．我沒有看到，因為我自己
          也沒有回來，所以不清楚，但是競總部成立時我有回
          來，不過我沒有看到被告」等語（見卷第200至202頁
          、第204至206頁）。
        ⑵證人即原告母親甲○○○到庭陳述：「（法官問：是
          否清楚兩造生活情形，日常相處情形？）知道，他們
          為了我爭吵，所以感情不太好，是聽我兒子說，也看
          得清楚。（法官問：從哪裡看出來？）我又不是傻瓜
          ，應該很久了，他也沒有明白跟我講，怕我擔心，但
          我自己看得很清楚，就是常常回山上，我打電話給原
          告時，原告叫我少打電話，他們會誤以為我來要錢，
          他們會爭執，這個小孩孝順，都是我養大的，很早就
          沒有父親，他看我可憐，不讓我擔心，我記得以前，
          我是很想要看孩子，我問原告可以看小孩嗎，他說可
          以，可能也很勉強，我一進門，被告就一句話都不講
          ，如果是好媳婦會講話，但我要看小孩就忍耐，我一
          進門被告都不講話；（法官問：你一進門被告一句話
          都不講，你就自己進房間看小孩？）我就自己在客廳
          ，然後他們就帶我去外面吃，因為家裡沒有飯，到外
          面吃得時候，原告以前很會幫忙做家事，洗衣服曬衣
          服，我心裡瞭解，作一個男孩子他很辛苦，帶我去吃
          飯，孩子會問我要吃什麼，我說都可以，吃東西時，
          我媳婦什麼話都沒有講，也沒有問我喜歡吃什麼，也
          沒有叫我多吃一點，我也不是傻瓜，我兒子心理可能
          很難過，所以我很少去他們竹北家；（法官問：竹北
          家你去過幾次？）很少，不知道有沒有五次；（法官
          問：你去都是兒子叫媽媽來，還是你想要看孫女自己
          去的？）我自己想要看小孩；（法官問：你兒子沒有
          常常回山上看你嗎？）會阿，他上班的地方離很近，
          會常常來看我；（法官問：你媳婦有無常常到山上？
          ）很少，過年過節會回去，掃墓時也很少，只有今年
          有回去；（法官問：除了過年過節外，平常都沒有回
          去過嗎？）沒有；（法官問：母親節呢？）今年有，
          以前都是原告帶被告上來；（法官問：你生日或是生
          病，會來看你嗎？）兒子回來也會帶媳婦回來，但是
          很少，可能也不喜歡看到我們家；（法官問：你生日
          、母親節時，你兒子有沒有自己一個人回去看你？）
          兒子很少帶媳婦來，但會為了這件事情爭吵，所以很
          少到山上來，我問原告為什麼不帶，原告會說爭吵，
          但是我沒有看過，兒子說如果勉強帶來，會為了這件
          事情一直吵；（法官問：兒子有無常常回竹北家嗎？
          ）應該有時候會去，我會問他有沒有回家，有沒有去
          看孩子；（法官問：有沒有你媳婦自己一個人去山上
          看你？）沒有，只有今年好像是母親節有來過；（法
          官問：他們回去山上會不會在山上住一晚？）過年有
          ，其他都是當天來回；（法官問：你有無問你媳婦為
          何不常常回來？）沒有，我不想要麻煩他們．．．（
          原告訴訟代理人問：原告婚後會不會拿錢給你當生活
          費？）最先最先是有，沒有很久，到最後就沒有，但
          我真的需要錢時，我跟我兒子講有沒有一點，我兒子
          會給我，只有過年時，他們是有包紅包，生日時也會
          包；（原告訴訟代理人問：你知道為何後來沒有給你
          錢嗎？）我不曉得，因為我兒子說不要常常打電話，
          如果被告知道的話會以為家裡的人跟他要錢，我一直
          想原告，有時候壹個禮拜打一次，原告說媽媽你常打
          電話會以為是來要錢；（原告訴訟代理人問：你媳婦
          跟你兒子沒有住在一起，你知道嗎，何時知道的？）
          最近知道．．．。（原告訴訟代理人問：你知道為何
          兩造沒有同住嗎？）比較看得出來，我問兒子有無回
          家，兒子說會回家看小孩；（原告訴訟代理人問：是
          否知道兩造沒有同住的原因？）可能是因為我，他們
          一直吵；（原告訴訟代理人問：你印象中，是否有本
          來原告要帶小孩去山上看你，後來卻沒有帶小孩去看
          你？）不清楚，但是可以算的出來節日，他也不敢一
          個人帶小孩，要夫妻一起．．．（被告訴訟代理人問
          ：剛剛有提到你兒子不要常打電話給他，避免被告聽
          到會以為你要錢，這是多久前的事情？）剛結婚的時
          候沒有聽到什麼，原告也不敢講，可能是累積起來的
          ，這件事情久了，孩子已經出生了，但是沒有記得很
          清楚，已經很久了；（被告訴訟代理人問：剛剛提到
          你兒子跟媳婦常常會為了你一直爭吵，你有無親眼看
          到，或是你兒子講的？）我沒有看到，我兒子也在講
          ，我自己也想得到，以前去人家不歡迎；（被告訴訟
          代理人問：剛剛有提到你去你兒子家，媳婦都不會叫
          你不會跟你打招呼，你坐在客廳時，媳婦會叫你嗎？
          ）沒有，他到房間；（被告訴訟代理人問：你有參加
          多次的選舉，你參加選舉期間，你媳婦有無幫忙你？
          ）沒有，只有當選時，說要助選怎麼可能，他們哪有
          時間．．．；（法官問：你當選時你媳婦有來？）有
          來；（法官問：那選舉過程中，你媳婦有來跟你造勢
          宣傳嗎？）都沒有。」等語（見卷第190至195頁）。
        ⑶由證人丙○所述可知兩造尚同住高雄時，證人何江玉
          秀南下到訪而邀原告團聚時，卻未感受到原告有與家
          人見面之喜悅，反而是推拖，甚至爽約。而證人何江
          玉秀至原告竹北家中探視孫女時，原告竟有為難之色
          ，被告亦未有歡迎之情，應對淡陌疏離。此外，被告
          不否認未再給予原告母親孝親費，而以原告身為醫生
          ，為高所得之人，被告為醫護人員，薪資亦不低，再
          依本院依職權調閱之兩造稅務電子閘門財產所得調件
          明細表，原告104年度總收入為4,522,049元、被告則
          為919,457元，另有土地、房屋、汽車、投資等價值
          7,821,830元（卷第58、83至8 6頁），縱事後兩造生
          育二名未成年子女，又有車貸、生活等費用須支付，
          惟以兩造前揭收入觀之，兩造婚後之收入應屬高額，
          焉有無法負擔每月給予原告母親2萬元孝親費之理。
          被告雖辯稱此乃經與原告商量後並經同意而為，惟為
          原告所否認，又無事證可證，尚非可採。是原告主張
          被告就原告家人來訪或來電，均認係來要錢致兩造因
          金錢問題時生勃谿，尚非無稽。再者，被告雖否認與
          原告原生家庭疏離，然依被告所資料大多數係原告多
          次表明離婚之意，甚且是已提起本件離婚訴訟後始有
          之聯繫或互動（見卷第101至151頁）。另依未成年子
          女丁○○所述，證人甲○○○僅至竹北家中一次（卷
          第76頁），以兩造結婚多年，又不辭辛苦以人工受孕
          或試管嬰兒方式獲得之孫女，身為祖母之證人江秀玉
          到訪探視孫女之次數卻少之又少，若非證人何江秀玉
          感受到不受歡迎，甚至會造成兩造間之不愉快，何以
          至此。是堪認被告婚後與原告原生家庭成員之互動往
          來冷淡，且因原告原生家庭成員感受到渠等與原告之
          接觸係導致兩造發生爭執之緣由而減少與原告聯繫，
          則被告未能充分體恤原告因早年失怙而有賴母、姐扶
          養長大、對母親及家人存有感恩反哺之心意，進而適
          應並融入原告之原生家庭，反因而造成兩造婚姻裂痕
          之發生，被告於此難謂無過失。
      3.原告復主張兩造同住新竹後關係日趨淡漠，雖育有2女
        仍無法改善，其無法感受家庭溫暖而於102年離家，被
        告則以原告無故離家，經其勸告挽留仍無意返家，甚至
        105年農曆年過後，一再以電話、簡訊逼迫被告離婚，
        原告乃可歸責之一方等語置辯。經查，被告於社工訪視
        時表示「102年原告告訴被告說『想通了』，但是沒告
        訴被告想通什麼，只是自102年起原告回家次數漸少。
        二人情感融洽對於生活照顧及教養溝通都沒有問題，二
        人的個性僅差別在被告會說出想法，而原告比較會藏話
        。被告表示，今年（105年）過年前原告維持每周二、
        六會在家中過夜，過年後仍每周二、六會回家，但僅陪
        二名未成年人吃完飯就離開，現在與二名未成年人接觸
        更少。被告與原告同為護理人員，清楚知道原告工作時
        間較長，且認為原告休假時都有回家，除了最近沒有在
        家過夜，不認為原告以前就比較少回家。（被告反問社
        工，這樣算是少回家嗎？被告認為這是醫療體系的工作
        人員的常態，被告個人感覺是不算少回家）」等語（本
        院卷第227頁），是兩造若感情融洽、溝通順暢，何以
        原告於每月僅有的數次返家機會，卻僅探視未成年子女
        後即離去，連偶而住於家中之意欲都沒有，且縱原告住
        於竹北家中，卻未再與被告同房而睡，而此種情形長達
        數年，被告卻無意探究原因，並思改善，僅歸因於醫療
        體系工作人員的常態，任令彼此冷陌關係繼續存在，實
        難認兩造間之關係融洽、溝通順暢。況被告平日甚少與
        原告聯絡，此可就原告所提通聯紀錄可知（卷第161至
        184頁），是原告縱因醫療人員工作之情形而無法常回
        家，被告竟也無意願以電話、通訊軟體關心原告之生活
        、身體狀況及工作情形。另再依未成年子女丁○○所述
        原告返家會帶其與妹妹去公園玩，但被告不會去，在家
        裡做家事（見卷第75頁），是被告未能把握此全家難得
        共同相聚之時光，增進夫妻間之感情，反留在家中，可
        見兩造間已無何情感交流，關係冷漠而無家庭溫暖，此
        情形之發生，被告自屬有責，從而被告認此純屬可歸責
        於原告之事由，難認有據。
      4.又婚姻係以夫妻共同生活為目的，夫妻雙方應以誠摯互
        信為基礎，相互扶持，共同建立和諧美滿之家庭，倘雙
        方因理念上之重大差異，雙方互不往來，形同陌路，婚
        姻關係誠摰互信之感情基礎，已經不復存在，依一般人
        之生活經驗處於同一境況，均將喪失維持婚姻之意欲，
        應認顯然難期修復，雙方共同生活的婚姻目的已經不能
        達成，應認符合民法第1052條第2項所定難以維持婚姻
        之重大事由。兩造於原告102年離家後均無調整改變該
        分居狀態之任何舉措，使得兩造宛如兩個個體分別存在
        ，於婚姻所欲達到互相扶助及同居共活之重要基礎盡失
        ，夫妻彼此扶持之特質蕩然無存，早已形同陌路，遑論
        心靈之契合，而此種情形之造成，依前所，自屬可歸責
        於被告之事由。惟原告未明確告知被告其在婚姻關係中
        的真實感受並適切協助被告與其家人相處，且於兩造感
        情出現裂痕後即自行離家，亦少主動與被告聯絡（此為
        原告所自承，見卷第188頁），也無何表達對妻女之關
        懷，僅不斷要求被告同意離婚，全無積極作為以修復彼
        此間之鴻溝，亦屬有可歸責。本院認兩造婚姻實難期待
        能長久穩定與健全，並達成實質夫妻生活之婚姻目的，
        且此破綻之產生，兩造有責程度相同，從而，原告依據
        民法第1052條第2項之規定，請求判決離婚為有理由，
        應予准許。
      5.末以，原告併主張依據民法第1052條第1 項第3 款規定
        訴請離婚之部分，因原告本於民法第1052條第1 項第3
        款及同條第2 項數離婚事由提起離婚之訴，係合併提起
        數宗形成之訴，可致同一之法律效果，其訴訟標方雖有
        數項，而僅有單一之聲明，本院既認其中一項訴訟標的
        為有理由，自可即為原告勝訴之判決，就其餘訴訟標的
        即無再予審酌之必要，併此敘明。
    ㈣關於未成年子女權利義務行使負擔部分
      1.按夫妻離婚者，對於未成年子女權利義務之行使或負擔
        ，依協議由一方或雙方共同任之。未為協議或協議不成
        者，法院得依夫妻之一方、主管機關、社會福利機構或
        其他利害關係人之請求或依職權酌定之。法院為前項裁
        判時，應依子女之最佳利益，審酌一切情狀，尤應注意
        左列事項﹕1.子女之年齡、性別、人數及健康情形。2.
        子女之意願及人格發展之需要。3.父母之年齡、職業、
        品行、健康情形、經濟能力及生活狀況。4.父母保護教
        養子女之意願及態度。5.父母子女間或未成年子女與其
        他共同生活之人間之感情狀況。6.父母之一方是否有妨
        礙他方對未成年子女權利義務行使負擔之行為。7.各族
        群之傳統習俗、文化及價值觀，民法第1055條第1項、
        第1055條之1分別定有明文。
      2.本件兩造所生子女丁○○為98年次、乙○○為100年次
        ，均為未成年人。本院依職權函請社團法人世界和平會
        就兩造及未成年子女進行訪視，評估與建議略以：
        ⑴原告部分：
          ①親子關係：據原告陳述雖與被告感情有所裂痕，但
            仍有設身處地替二名未成年人著想，並未明顯於二
            名未成年人面前展現兩造不合之情事，與二名未成
            年人之互動保持過往之模式，因訪視當天，二名未
            成年人均不在場，無法實際觀察原告與二名未成年
            人之互動模式及親子關係。
          ②經濟能力：原告工作多年，有固定收入，經濟穩定
            ，以往收入應用於生活開銷及二名未成年人就學費
            用上，經濟充足，自信未來經濟上能提供二名未成
            年人生活及就學無慮。
          ③監護動機（意願）：原告基於工作時間較長，工作
            地點較偏遠，又因近期與被告之婚姻關係日漸疏離
            ，對於照顧二名未成年人之行動力較被告略顯不積
            極，然原告對自身照顧二名未成年人之教養方式等
            具備自信，認為只要婚姻官司結束，一切恢復平靜
            ，原告可提供二名未成年人周全且穩定的照顧，故
            原告積極爭取單方監護二名未成年人之決心，原告
            監護意願強烈。
        ⑵被告部分：
          ①親子關係：據被告所陳，於訪視前，告訴二名未成
            年人只是家庭訪問，沒有提到「離婚」字眼，因擔
            心二名未成年人懵懂未知，難已明白，且若沒有離
            婚，就是沒事，也就不用告訴二名未成年人。若是
            離婚，就讓二名未成年人慢慢接受，目前跟二名未
            成年人說是爸爸（原告）要工作才會沒回家，並未
            明顯於二名未成年人面前展現兩造婚姻之情事，與
            二名未成年人之互動保持過往之模式，因訪視當天
            ，被告尚未據實以告二名未成年人社工訪視之意義
            ，故實際觀察被告與二名未成年人之互動模式及親
            子關係，並無明顯關係變化之處。
          ②經濟能力：被告工作多年，有固定收入，經濟穩定
            ，以往收入應用於生活開銷及二名未成年人就學費
            用上，經濟充足，自信未來經濟上能提供二名未成
            年人生活及就評估學無慮。
          ③監護動機（意願）：被告至目前為止並沒有想過與
            原告離婚，只是認為原告工作時間較長，身為醫療
            人員之家屬早已非常明白彼此相處模式，希望能夠
            維持不變，擔心周遭人對於「單親」的眼光會對二
            名未成年人造成影響，故希望能再與原告的關係維
            持下去，原告能夠改變離婚的想法，被告認為可以
            自己單獨帶養二名未成年人，讓二名未成年人的衝
            擊減至最小。
        ⑶建議： 
          ①兩造對於爭取二名未成年人之監護權之意願皆強烈
            ，皆有心承攬起扶養及教育二名未成年人之責，兩
            造對於二名未成年人生活養育各自皆有盡心力，整
            體上皆有扮演好父母之角色及職責照顧二名未成年
            人，兩造各自並無明顯不適任之處，但近期實際相
            處時間上，被告略多於原告，被告接觸時間較多，
            二名未成年人確實較為依賴被告，實際觀察被告與
            二名未成年人之互動模式及親子關係，並無明顯親
            子關係變化之處。又雖原告（原報告誤載為被告而
            予更正，下同）對於照顧二名未成年人之行動力較
            被告略顯不積極，然原告對自身照顧二名未成年人
            之教養方式等具備自信，建議未來原告需再多積極
            投入親子互動，維繫親子關係。
          ②建議兩造應站在二名未成年人立場，不將彼此的怨
            懟加諸在二名未成年人身上，應保持開放且正向的
            良性互動，仍期待兩造集結雙方優點及資源，合作
            教養二名未成年人，保持良性的互動關係，尊重彼
            此行使親權之權益，共同合作教養二名未成年人，
            提供二名未成年人健全的心理建設，避免因雙方的
            分離，造成對二名未成年人的傷害。
          ③兩造應建立友善父母之關係，共同合作集結雙方優
            點，讓二名未成年人獲得健全且穩定的成長。
        ⑷綜合上述，社工就兩造所陳提出評估建議供貴院參考
          ，建請法官考量未成年人受照顧之穩定性、未成年人
          意願、親友照顧資源及兒童少年最佳利益等，擇定適
          當之監護人，再斟酌兩造當庭陳詞與相關事證，依兒
          童少年最佳利益綜合評估和裁量。
        ⑸有社團法人世界和平會105年12月8日(105)和竹縣字
          第1 60號函暨監護權事件訪視報告1份可憑（見卷第
          220至230頁）。
      3.本院綜合全卷事證並參酌上開訪視報告，認兩造溝通不
        佳，原告對被告多所怨懟，被告則消極以對，二名未成
        年子女若由兩造共同監護，恐於就學、教養上產生歧見
        致影響二名未成年子女之權益，故認不宜由兩造共同監
        護。又二名未成年子女與原告相處時間較少，多由被告
        扶養照顧，且照顧情形良好，而原告工作繁忙，工作地
        點偏遠，併考量二名未成年子女之生活穩定度及繼續性
        ，及尊重其意願，認未成年子女丁○○、乙○○權利義
        務之行使及負擔由被告任之，較符其最佳利益，爰判決
        如主文第二項所示。又原告與二名未成年子女之會面交
        往尚無不順暢之情，故尊重渠等會面交往之意願及抉擇
        ，爰不於本件中酌定原告與二名未成年會面交往之時間
        及方式。惟若日後有窒礙之情，仍得另為酌定之聲請，
        附此敘明。
五、本件事證已臻明確，兩造其餘攻擊防禦及證據調查，均與本
    案之認定不生影響，自毋庸一一審酌論列，併此敘明。
叁、據上論斷：本件原告之訴，為有理由，依家事事件法第51條
    、民事訴訟法第78條，判決如主文。
中    華    民    國   106    年    2     月    15    日
                      家事法庭    法  官  盧玉潤
以上正本係照原本作成。
如對本判決全部不服或僅對離婚部分不服，須於收受判決正本後
20日內提出上訴狀；若僅對未成年子女權利義務之行使及負擔部
分不服，須於收受判決正本後10日內提出抗告狀。
                                  書記官  陳明芳  
中    華    民    國   106    年    2     月    15    日